ACORDAO-COMPLETO-2566507

ACÓRDÃO 333/2023 ATA 7/2023 - PLENÁRIO

VISTOS, relatados e discutidos estes autos de solicitação do Congresso Nacional, previamente conhecida mediante Acórdão 1974/2022-TCU-Plenário, formulada pela Comissão de Fiscalização Financeira e Controle da Câmara dos Deputados, com base na proposta de fiscalização e controle 2/2022 (Ofício 154/2022/CFFC-P, de 30/6/2022) .
ACORDAM os ministros do Tribunal de Contas da União, reunidos em sessão do Plenário, ante as razões expostas pelo relator, em:
9.1. considerar a presente solicitação integralmente atendida, nos termos do art. 14, IV, da Resolução TCU 215/2008;
9.2. informar à Comissão de Fiscalização Financeira e Controle da Câmara dos Deputados (CFFC/CD) que o Tribunal realizou diligências e avaliou a matéria nos termos de suas competências constitucionais e legais, conforme discorrido voto e no relatório que compõem esta deliberação; 
9.3. remeter cópia desta deliberação à Comissão de Fiscalização Financeira e Controle da Câmara dos Deputados (CFFC/CD) e ao Conselho Administrativo de Defesa Econômica (Cade) ;
9.4. arquivar o processo, nos termos do art. 169, V, do RI/TCU.

Solicitação do Congresso Nacional para realização de fiscalização junto ao CADE, com o objetivo de verificar se o Conselho vem incorporando os princípios da Lei de Liberdade Econômica (Lei 13.874/2019) em sua atuação.

Conselho Administrativo de Defesa Econômica.

3. Interessados/Responsáveis: não há.

13.1. Ministros presentes: Vital do Rêgo (na Presidência), Benjamin Zymler, Jorge Oliveira e Antonio Anastasia.
13.2. Ministros-Substitutos convocados: Augusto Sherman Cavalcanti, Marcos Bemquerer Costa e Weder de Oliveira (Relator).

WEDER DE OLIVEIRA

Transcrevo, com ajustes de forma, a instrução apresentada por auditor da Secretaria de Controle Externo do Desenvolvimento Econômico (SecexDesenvolvimento) [footnoteRef:2]: [2:  Peça 36.] 
"I - INTRODUÇÃO
1. Trata-se de solicitação do Congresso Nacional (SCN) , mediante o Ofício 154/2022/CFFC-P, de 30/6/2022 (peça 2, p. 1) , por meio do qual o Exmo. Sr. Deputado Áureo Ribeiro, 1º Vice-Presidente da Comissão de Fiscalização Financeira e Controle da Câmara dos Deputados (CFFC/CD) , encaminha o pedido de fiscalização e controle junto ao Conselho Administrativo de Defesa Econômica (Cade) .
2. Por meio do citado Ofício, foi remetida cópia da Proposta de Fiscalização e Controle 2/2022, aprovada pela CFFC/CD, que requer do Tribunal de Contas da União (TCU) o exame do trabalho desenvolvido pelo Cade, no sentido de compreender se esse Conselho vem incorporando os princípios da Lei de Liberdade Econômica (Lei 13.874/2019) em sua atuação e se, de alguma forma, isso poderia estar contribuindo para o aumento da insegurança jurídica (peças 3, p. 3, e 4, p. 1) :
II - HISTÓRICO
3. Em instrução anterior, foi efetuado o exame de admissibilidade da presente SCN, onde se concluiu que a mesma poderia ser conhecida, eis que se encontra em conformidade com o art. 4º, inciso I, alínea b, da Resolução TCU 215/2008 (peça 10, p. 1-2) .
4. Ademais, feito o exame inicial sobre a matéria, esta Unidade Técnica propôs, preliminarmente, a realização de diligência junto ao Cade, a fim de se obter informações que possibilitem conhecer como essa Autarquia tem atuado em face da edição da Lei 13.874/2019 (peça 10, p. 2-6) . 
5. Mediante o Acórdão 1974/2022-TCU-Plenário, da relatoria do Ministro-Substituto Weder de Oliveira, tais medidas foram aquiescidas por este Tribunal de Contas (peça 13) .
6. Foi expedido, então, o Ofício 47.830/2022-TCU/Seproc, de 6/9/2022, comunicando o Cade acerca da diligência autorizada por meio do supracitado acórdão (peça 16) , tendo essa Autarquia tomado ciência a respeito em 14/9/2022 (peça 17) . Após o pedido de prorrogação de prazo de atendimento e a competente análise a respeito (peças 20-21) , o Cade apresentou resposta à diligência (peças 22, 24-35) , a qual será objeto de análise no tópico a seguir.
III - EXAME TÉCNICO
III.1 - Contextualização
7. O pedido feito pela CFFC/CD, constante da Proposta de Fiscalização e Controle 2/2022, tem como objetivo responder as seguintes questões (peça 3, p. 1) :
1 - Existe coerência e harmonia nas decisões do Cade com relação às autorizações, punições, multas e demais decisões, com relação a diferentes empresas? 
2 - Existe algum viés nas decisões do colegiado que possa estar prejudicando o ambiente de negócios em nosso país? 
3 - De que forma o Cade está incorporando o disposto no §3º, do art. 1º da Lei 13.874/2019 em suas decisões? 
4 - Há algum aspecto na atuação do Cade que pode estar aumentando o grau de insegurança jurídica em nosso país?
8. Compulsando o teor da referida Proposta de Fiscalização, verifica-se que os motivos para a requisição de ato de fiscalização que possibilite responder essas questões têm como cerne os motivos transcritos a seguir (peça 3, p. 3) .
'A Lei de Liberdade Econômica foi publicada em 20 de setembro de 2019 e instituiu a Declaração de Direitos de Liberdade Econômica visando incluir normas de proteção à livre iniciativa e ao livre exercício de atividade econômica em nosso país. Passados dois anos da publicação da Lei, há quem afirme que muitas instituições públicas ainda não estariam utilizando os princípios da Lei em sua rotina, prejudicando assim a liberdade econômica e a retomada de crescimento em nosso país.' 
Desta forma, haja vista a competência constitucional conferida às Comissões da Câmara dos Deputados para exercer o Controle Externo e, ainda, levando-se em consideração a atualidade e a abrangência das observações descritas, considera-se oportuna e conveniente a implementação da presente proposta, que tem o único propósito de 'compreender se o Conselho Administrativo de Defesa Econômica - Cade incorporou os princípios (da citada Lei) em sua atuação e se, de alguma forma, pode estar contribuindo para o aumento da insegurança jurídica'.
9. Vê-se que a preocupação da CFFC/DF orbita em torno dos preceitos estabelecidos pela chamada Lei de Liberdade Econômica (Lei 13.874/2019) , que instituiu, nos termos de seu art. 1º, a Declaração de Direitos de Liberdade Econômica, que estabelece normas de proteção à livre iniciativa e ao livre exercício de atividade econômica e disposições sobre a atuação do Estado como agente normativo e regulador, nos termos do inciso IV do caput do art. 1º, do parágrafo único do art. 170, e do caput do art. 174, todos da Constituição Federal.
10. Por força do comando insculpido no art. 1º, §1º, da mesma lei, ficou estabelecido que o disposto na Lei 13.874/2019 será observado na aplicação e na interpretação do direito civil, empresarial, econômico, urbanístico e do trabalho nas relações jurídicas que se encontrem no seu âmbito de aplicação e na ordenação pública, inclusive sobre exercício das profissões, comércio, juntas comerciais, registros públicos, trânsito, transporte e proteção ao meio ambiente.
11. A Lei de Liberdade Econômica estabeleceu que são direitos de toda pessoa, natural ou jurídica, essenciais para o desenvolvimento e o crescimento econômicos do País, definir livremente, em mercados não regulados, o preço de produtos e de serviços como consequência de alterações da oferta e da demanda (art. 3º, caput, c/c o seu inciso III) . Não obstante, a mesma lei estabelece que esse direito não se aplica à legislação de defesa da concorrência, aos direitos do consumidor e às demais disposições protegidas por lei federal (art. 3º, §2º, inciso II) .
12. É justamente na defesa da concorrência que o Cade atua. A Lei 12.529/2011 estruturou o Sistema Brasileiro de Defesa da Concorrência (SBDC) e dispõe sobre a prevenção e a repressão às infrações contra a ordem econômica, orientada pelos ditames constitucionais de liberdade de iniciativa, livre concorrência, função social da propriedade, defesa dos consumidores e repressão ao abuso do poder econômico (art. 1º) . O SBDC é formado pelo Cade e pela Secretaria de Acompanhamento Econômico do Ministério da Fazenda, com as atribuições previstas na Lei 12.529/2011 (art. 3º) .
13. O Cade é uma autarquia federal, vinculada ao Ministério da Justiça, com missão de zelar pela manutenção de um ambiente concorrencial saudável em todos os mercados que afetem o Brasil, sendo a entidade responsável, no âmbito do Poder Executivo, não só por investigar e decidir, em última instância, sobre a matéria concorrencial, como também fomentar e disseminar a cultura da livre concorrência (https://www.gov.br/pt-br/orgaos/conselho-administrativo-de-defesa-economica) .
14. Com base em suas competências institucionais, a atuação do Cade tem importante relevância na manutenção de um ambiente concorrencial adequado, que contribua com o desenvolvimento saudável das diferentes atividades econômicas praticadas no âmbito do País.
15. Na medida em que sua atuação interfere no desenvolvimento das atividades praticadas na economia nacional, o Cade deve observar, quando de sua atuação, os preceitos constitucionais e legais que regem o ambiente econômico e de negócios doméstico, como o Título VII - Da Ordem Econômica e Financeira, da Constituição Federal, e a Lei 13.874/2019.
16. Nesse sentido, verifica-se a pertinência da matéria indicada na Proposta de Fiscalização e Controle 2/2022 e o objeto de atuação do Cade.
17. Contudo, para que melhor se possa avaliar o mérito das questões suscitadas pela CFFC/CD, entendeu-se ser necessário buscar, preliminarmente, informações junto ao Cade que possibilitem conhecer como essa Autarquia tem atuado em face da edição da Lei 13.874/2019. Ademais, ressaltou-se que essas informações serviriam de subsídios para avaliar se a demanda solicitada pela CFFC/CD, nos moldes que foi proposta, é possível de ser atendida, considerando-se, entre outros aspectos, a competência fiscalizatória desta Corte de Contas sobre a matéria, eis que é pressuposto para o atendimento de pedidos de fiscalização vindos do Congresso Nacional, nos termos do art. 17, §1º, inciso I, da Resolução TCU 215/2008 (peça 10, p. 4-5) .
18. E foi, nesse sentido, que se propôs diligenciar ao Cade, para que esclarecesse os pontos a seguir:
¿ Se o DEE/Cade realizou algum estudo a respeito do alcance dos dispositivos e dos possíveis impactos das disposições previstas na Lei 13.874/2019 em relação à atuação da autarquia. Em caso positivo, esclarecer o que foi efetuado, acompanhado de documentação comprobatória pertinente;
¿ Se foi promovida alguma mudança em normativos internos e/ou em ritos processuais próprios, de maneira a orientar e adequar as atividades desenvolvidas por seu corpo técnico e/ou por seus próprios órgãos julgadores, em face das disposições da Lei 13.874/2019. Em caso positivo, indicar quais foram essas mudanças com a remessa da cópia do normativo acaso alterado;
¿ Se e como vem incorporando, em suas decisões, quando do julgamento dos casos concretos que lhe são submetidos, os princípios e disposições previstos na Lei 13.874/2019, exemplificando, se possível, com julgados proferidos pela autarquia desde a edição dessa norma.
III.2 - Análise da resposta da diligência
19. Resposta do Cade: Preliminarmente, o Cade apresenta uma contextualização inicial sobre a Lei 13.874/2019 sob a ótica concorrencial, onde se destaca os seguintes trechos (peça 22, p. 1-2) :
4. A Lei nº 13.874/2019, denominada Lei de Liberdade Econômica (LLE) , surgiu com o intuito de propiciar maior redução burocrática sobre a atividade econômica, visando a criação de um ambiente de regras claras e estímulo à concorrência. 
5. No mesmo sentido, a Lei nº 12.529/2011, conhecida como Lei de Defesa da Concorrência, define e regulamenta a atuação do Cade na prevenção e repressão às infrações contra a ordem econômica, com o objetivo final de preservar e fomentar a livre iniciativa e a concorrência. 
6. Destaca-se, portanto, que os princípios e disposições da LLE vão ao encontro das diretrizes e princípios elencados na Lei de Defesa da Concorrência, havendo um nítido alinhamento de objetivos. Ambas as leis, no entanto, se diferenciam no que tange aos meios pelos quais tais objetivos são perseguidos, de modo que vale rememorar brevemente como se dá a dinâmica de atuação do Cade em sua missão de zelar pela livre concorrência nos mercados do Brasil.
 (...) 
10. Feita esta breve explanação, o Cade entende que os objetivos da Lei de Liberdade Econômica são particularmente adequados à política de defesa da concorrência, visto que seu objetivo é fazer com que os mercados funcionem adequadamente e que intervenções sejam feitas em casos excepcionais onde se percebe claramente uma ameaça ao ambiente concorrencial. A primazia pela intervenção mínima do Estado na economia pode ser percebida tanto no reduzido número de reprovações de atos de concentração, quanto pela política de acordos, pelos quais o Cade busca chegar a soluções negociadas com as empresas em casos atos de concentração que gerem a possibilidade de efeitos concorrenciais negativos ou visando a cessação de condutas anticompetitivas. Assim, o instituto jurídico do abuso do poder regulatório trazido pelo art. 4º da Lei nº 13.874/2019 é um exemplo claro de como a Lei de Liberdade Econômica trouxe um aspecto de complementariedade e otimização na persecução do objetivo comum de promoção da livre iniciativa e concorrência. 
11. Ademais, entende-se que a LLE prevê importantes mecanismos complementares à atuação do Cade em aspectos nos quais a Autarquia fica limitada a intervir. É o caso, por exemplo, do art. 4º da Lei nº 13.874/2019, que busca impedir abusos praticados pela Administração Pública ao exercer seu poder regulatório. Isso se dá quando ocorre a diminuição da concorrência ao criar reserva de mercado, redação de enunciados que impeçam a entrada de novos competidores, aumento de custos de transação sem demonstração de benefícios, entre outros. 
12. Outra premissa da Lei de Liberdade Econômica que se coaduna plenamente com as premissas do Cade reside no art. 3º, caput e III, que estabelece que são direitos de toda pessoa, natural ou jurídica, essenciais para o desenvolvimento e o crescimento econômicos do País, definir livremente, em mercados não regulados, o preço de produtos e de serviços como consequência de alterações da oferta e da demanda (art. 3º, caput e III) .
20. Análise: O Cade entende que os princípios que norteiam a sua atuação estão em consonância com as principais premissas da Lei 13.874/2019, pois, conforme asseverou, essa legislação teria como objetivo a redução burocrática sobre a atividade econômica, visando a criação de um ambiente de regras claras e estímulo à concorrência, o que se coadunaria com as atividades de prevenção e repressão às infrações contra a ordem econômica que a referida Autarquia realiza, cujo objetivo seria o de preservar e fomentar a livre iniciativa e a concorrência.
21. Concorda-se com a afirmação de que o espírito da Lei 13.874/2019 e da Lei 12.529/2011, que estruturou o Sistema Brasileiro de Defesa da Concorrência (SBDC) estejam em consonância, conforme defende o Cade. O primeiro normativo instituiu a Declaração de Direitos de Liberdade Econômica, que estabelece normas de proteção à livre iniciativa e ao livre exercício de atividade econômica e disposições sobre a atuação do Estado como agente normativo e regulador. Já o segundo dispõe sobre a prevenção e a repressão às infrações contra a ordem econômica, orientada pelos ditames constitucionais de liberdade de iniciativa, livre concorrência, função social da propriedade, defesa dos consumidores e repressão ao abuso do poder econômico. Veja que a proteção à livre iniciativa e ao livre exercício de atividade econômica, instituída pela Lei 13.874/2019, perpassa, entre outros fatores, pela fiscalização que previna e reprima infrações contra esses direitos, um dos objetivos do SBDC do qual o Cade faz parte.
22. A atuação do Cade tem importante relevância na manutenção de um ambiente concorrencial adequado, que contribua com o desenvolvimento saudável das diferentes atividades econômicas praticadas no âmbito do País e, na medida em que sua atuação interfere no desenvolvimento das atividades praticadas na economia nacional, a referida Autarquia deve observar, quando de sua atuação, os preceitos constitucionais e legais que regem o ambiente econômico e de negócios doméstico, como o Título VII - Da Ordem Econômica e Financeira, da Constituição Federal, e a Lei 13.874/2019. 
23. Nesse sentido, verifica-se a pertinência da matéria indicada na Proposta de Fiscalização e Controle 2/2022 da Câmara dos Deputados, objeto da presente SCN, e a área de atuação do Cade.
24. Resposta do Cade: Quanto ao questionamento acerca de o Departamento de Estudos Econômicos (DEE/Cade) ter realizado algum estudo a respeito do alcance dos dispositivos e dos possíveis impactos das disposições previstas na Lei 13.874/2019 em relação à atuação da autarquia, acompanhado de documentação comprobatória pertinente, o Cade ressaltou que foi realizado um estudo específico a respeito, mas que, no entanto, foram elaboradas notas técnicas de advocacia da concorrência que tem utilizado princípios consagrados na referida Lei (peça 22, p. 3) .
25. Ademais, o Cade reportou algumas notas técnicas expedidas pelo DEE/Cade onde os princípios da Lei 13.874/2019 teriam sido considerados, conforme transcrição a seguir (peça 22, p. 3-6) :
18. A Nota Técnica 3/2020 (SEI 0713062) , que trata da elaboração de estudos com propostas para a melhoria do ambiente de negócios no Brasil, objetiva analisar temas em que o Cade possa contribuir para a melhoria das políticas públicas microeconômicas, de modo a auxiliar no aprimoramento do ambiente de negócios no país. 
19. Em relação à Lei de Liberdade Econômica, são mencionadas, na referida NT, as reformas regulatórias previstas na referida lei, que tem o potencial de afetar o ambiente de negócios no Brasil. Algumas medidas de desburocratização, trazidas pela LLE, foram vistas, à época, como mudanças potencialmente influentes nas publicações do Banco Mundial. 
A Nota Técnica inclusive cita tais reformas, a ver: 
Com isso, destaca-se, sob o ponto de vista da Lei 13.874/2019, as reformas regulatórias que poderão afetar as pontuações no Brasil nas próximas publicações do relatório do Banco Mundial: 
1. Modificação de algumas finalidades do Departamento Nacional de Registro Empresarial e Integração (DREI) , facilitando a abertura de empresas; 
2. Maior facilidade em atos constitutivos e de extinção de empresas; 
3. Liberação do exercício de atividade econômica de baixo risco, tais como alvarás e licenças; 
4. Instituição do Comitê do Conselho Administrativo de Recursos Fiscais, com o objetivo de padronizar e organizar as decisões referentes à Administração tributária;
 (...) 
20. Já a Nota Técnica nº 3/2021 (SEI 0869685) , trata do posicionamento dos representantes do Cade no subcomitê do CT-CB (Comitê Técnico Integrado para o Desenvolvimento do Mercado de Combustíveis, demais Derivados de Petróleo e Biocombustíveis) quanto à reserva de mercado no setor de biodiesel. O instituto debatido está previsto no art. 2º, § 3º da Resolução CNPE 14/2020. 
21. Visando analisar o impacto da referida medida, o DEE aduziu que este deveria ser interpretado à luz da Lei 13.874/2019. De acordo com tal corpo normativo, a Administração Pública deve privilegiar decisões que favoreçam a liberdade econômica, ou seja, contra reservas de mercado. Indicam no documento, inclusive, alto prejuízo líquido acaso se mantivesse a reserva de mercado. Transcrevo abaixo trecho da nota técnica em questão: 
Adiar ou postergar análises, compreendendo que, na dúvida, deve-se preservar a reserva de mercado estabelecida por fundamentos infralegais e por interpretações de leis anteriores à Lei nº 13.874, de 20 de setembro de 2019, não parecer encontrar arrimo na legislação pátria. 
Por este motivo, os representantes do CADE votam no seguinte sentido: 
 (...) 
2. Em consonância com a interpretação apresentada pelos representantes do Ministério da Economia, compreende-se que na ausência do referido estudo, dever-se-ia sinalizar de maneira clara pela interpretação oficial da Legislação em vigor (Lei nº 13.874/2020 - Lei de Liberdade Econômica) . Pelo referido normativo, se houver dúvida, a Administração Pública deve decidir em prol da Liberdade Econômica e não por imposições de percentuais específicos de reserva de mercado. Ou seja, na ausência de um estudo a respeito do impacto de tal medida, o percentual a ser estipulado de reserva de mercado deveria ser zero. 
 (...) 
22. Por sua vez, na Nota Técnica nº 11/2021: (SEI 0887948) , o DEE opina acerca do posicionamento quanto ao Projeto de Lei nº 6.514/2019, que altera a Lei nº 13.874/2019 (LLE) . (...) 
23. O DEE opinou de maneira favorável à aprovação do Projeto de Lei, enxergando que aperfeiçoaria o texto da LLE. Aduziu, no documento, que: 
Especificamente, a mudança proposta na redação do Inciso VI é a inclusão da hipótese de desenvolvimento tecnológico consolidado nacional (além do desenvolvimento tecnológico consolidado internacional) como fator que pode tornar uma norma infralegal desatualizada. Esta alteração não se choca com o objetivo geral da Lei, que é o de facilitar e incentivar o desenvolvimento de inovações na economia brasileira, apenas ajusta o texto para acolher de forma isonômica possíveis desenvolvimentos tecnológicos desenvolvidos no país. 
O acréscimo do Inciso XIII propicia maior segurança e incentivo para o agente econômico inovador desenvolver novos produtos e serviços sem que haja uma necessidade de obter uma autorização prévia do poder público, ou, pelo menos, ser obrigado a notificá-lo, exceto em hipóteses de segurança nacional, de segurança pública ou sanitária ou de saúde pública. Nesse sentido, o texto acrescido constitui um incentivo à inovação, o que repercute positivamente na economia como um todo e no ambiente concorrencial, em particular; e se adequa aos objetivos e princípios da Lei nº 13.874/2019. Cabe observar, que dispositivo semelhante constava do texto original da referida Lei, contudo foi vetado porque não previa as exceções ora mencionadas. (Nota Técnica nº 11/2021) 
24. Em seguida, a Nota Técnica nº 33/2021 (Nota Técnica Conjunta- 1/2021 SEAE/MEDEE/CADE) (SEI 0973045) , trouxe posicionamento do Ministério da Economia e do Departamento de Estudos Econômicos do Cade para apresentação ao Grupo de Trabalho denominado 'Priorização da Agricultura Familiar na Cadeia de Biodiesel'. O documento explicita posição do Cade contrária à proposta do MAPA/MME de manter a regra vigente de obrigatoriedade de aquisição pelos distribuidores em 80% de biodiesel proveniente de unidades produtoras com Selo Biocombustível Social (SBS) até a entrada da vigência da mistura B15, prevista para 2023, bem como a retomada das discussões no prazo de um ano, após a entrada em vigor do novo modelo de comercialização de biodiesel. 
25. O Ministério da Economia e o DEE/Cade propõem a revogação da reserva de mercado dos produtores detentores do Selo Biocombustível Social (SBS) e, para fins de atendimento ao art. 3º da Lei nº 13.033/2014, a manutenção dos subsídios tributários de PIS e CONFINS para esses produtores. Ao propor a revogação da reserva de mercado, a Nota Técnica produzida pelo DEE embasa a argumentação no art. 4º da LLE, nos seguintes termos:
185. Pelos aspectos apresentados até o momento, não há justificativas econômicas para subsidiar a manutenção da atual reserva de mercado na comercialização do biodiesel aos atuais detentores do SBS. 
186. No âmbito legal, não há determinação explícita para que seja utilizada a reserva de mercado como instrumento de priorização da agricultura familiar, conforme art. 3º da Lei nº 13.033, de 24 de setembro de 2014, transcrito a seguir: 
'Art. 3º O biodiesel necessário à adição obrigatória ao óleo diesel deverá ser fabricado preferencialmente (grifo nosso) a partir de matérias-primas produzidas pela agricultura familiar, e caberá ao Poder Executivo Federal estabelecer mecanismos para assegurar sua participação prioritária na comercialização no mercado interno.'
 (...) 
188. Já a Lei de Liberdade Econômica (Lei nº 13.874/2019) é clara em afirmar que a administração deve evitar reserva de mercado, salvo diante de previsão explícita em Lei, que não é o caso da Lei nº 13.033/2014, como se explicou há pouco. O inciso I do art. 4º da Lei de Liberdade Econômica esclarece esses pontos: 
'Art. 4º É dever da administração pública e das demais entidades que se vinculam a esta Lei, no exercício de regulamentação de norma pública pertencente à legislação sobre a qual esta Lei versa, exceto se em estrito cumprimento a previsão explícita em lei, evitar o abuso do poder regulatório de maneira a, indevidamente:
 (...) 
26. A Nota Técnica nº 7/2022 (SEI 1039867) traz a análise feita pelo DEE sobre o Projeto de Lei nº 1.873/2021 que instituiu o Programa Nacional dos Combustíveis Avançados Renováveis, com vistas a incentivar o desenvolvimento de pesquisa, produção e consumo desse tipo de combustível no Brasil. 
27. Segundo o documento, a definição restrita de Combustível Avançado Renovável juntamente com previsão de um mandato específico para tal especificação, conforme previsto no PL, impossibilitaria a substituição entre diferentes tipos de biocombustíveis que poderiam igualmente ser misturados, o que acarretaria numa redução do nível de concorrência. 
28. Por conseguinte, recomendou-se que mandatos não sejam rigidamente estabelecidos em lei, mas por meio de determinação do Ministério setorial ou de Agência Reguladora que poderiam avaliar a necessidade de mudança do nível do mandato, ponderando questões econômicas específicas e de custo-benefício de maneira mais flexível. Essa Nota Técnica fez menção à Lei de Liberdade Econômica do item 2.1. 
Não se está afirmando que a definição proposta no PL e as definições das Resoluções nº 45/2014 e 842/2012, da ANP estejam tecnicamente erradas. Tais são opções hermenêuticas. 
Aliás, é a ANP que possui a competência para fazer a especificação de produtos relacionados a combustíveis. Ocorre que ao decidir por uma ou outra especificação, geram-se consequências econômicas. Ademais, quando se une o debate de definição/especificação de produtos com a definição de mandatos, é possível que sejam criados indesejáveis reservas de mercado, que a Lei de Liberdade Econômica limita. (Nota Técnica nº 7/2022) .
29. Finalmente, a Nota Técnica 12/2022 (SEI 1055226) traz a análise do DEE acerca do marco regulatório pertinente aos leilões e atividades dos leiloeiros. A unidade concluiu que alguns pontos da regulação, ou seja, Decreto nº 21.981/1932 e normas infralegais exaradas pelo Departamento Nacional de Registro Empresarial e Integração (DREI/ME) , ainda limitariam a atuação dos agentes econômicos e reduziriam as possibilidades de escolhas dos demandantes de serviços de leilões. 
30. Nesse sentido recomendou-se: (a) a livre atuação de empresas em todas as etapas dos serviços de leilões; (b) que fosse eliminada a vedação imposta aos leiloeiros de participarem de sociedades empresariais; (c) que fosse criado um sistema de registro nacional único para os profissionais leiloeiros e empresas dedicadas a essa atividade; e (d) que fosse retirada a exigência para leilões presenciais, de que o leiloeiro seja registrado na unidade federativa onde se encontra o bem objeto do leilão. De acordo com a nota técnica, tais sugestões estão em consonância com os princípios estabelecidos na Lei 13.874/2019 relativos a 'Garantias da Livre Iniciativa'. 
31. À luz dos referidos documentos elaborados pelo Departamento de Estudos Econômicos do Cade, que embasam suas conclusões em dispositivos da Lei de Liberdade Econômica, depreende-se que, a despeito de não haver um documento consolidando os entendimentos quanto ao alcance dos dispositivos da LLE e dos possíveis impactos das disposições previstas na Lei 13.874/2019 em relação à atuação da autarquia, o DEE utiliza tais normas de forma recorrente.
26. Análise: Conforme transcrito acima, as informações prestadas sinalizam que o DEE/Cade, embora não tenha feito um estudo a respeito do alcance dos dispositivos e dos possíveis impactos das disposições previstas na Lei 13.874/2019 em relação à atuação da autarquia, tem observado, em diferentes casos que tem atuado, as disposições e princípios dessa Lei em suas notas técnicas.
27. As notas técnicas referenciadas pelo Cade foram anexadas aos autos (peças 26-32) , o que comprova as informações prestadas.
28. Resposta do Cade: No que se refere ao questionamento acerca da promoção de alguma mudança em normativos internos e/ou em ritos processuais próprios, de maneira a orientar e adequar as atividades desenvolvidas por seu corpo técnico e/ou por seus próprios órgãos julgadores, em face das disposições da Lei 13.874/2019, o Cade informou que, no ano de 2020, teria determinado a criação de Grupo de Trabalho com a finalidade de revisar e consolidar atos normativos inferiores a decreto, que teria culminado na revogação uma série de atos normativos que já se encontravam defasados, bem como na consolidação uma série de portarias e resoluções de modo a tornar o volume de atos normativos mais enxuto e conciso, facilitando o acesso e a compreensão do administrado (peça 22, p. 7) . 
29. Segundo a Autarquia, tais mudanças derivariam diretamente da compreensão emanada pela Lei 13.874/2019 de que deve haver uma maior otimização e busca pela eficiência regulatória, com especial destaque ao quanto previsto no art. 2º, III, da referida Lei, que prevê como um de seus princípios norteadores 'a intervenção subsidiária e excepcional do Estado sobre o exercício de atividades econômicas' (peça 22, p. 7) .
30. Análise: Conforme dito pelo Cade, não foi realizada nenhuma mudança em normativos internos e/ou em ritos processuais próprios, com objetivo de orientar e de adequar as atividades desenvolvidas por seu corpo técnico e/ou por seus próprios órgãos julgadores, em face das disposições da Lei 13.874/2019. Frisa-se que tal fato não impediu que as áreas técnicas do Cade atuassem em casos concretos em que a Lei de Liberdade Econômica incidisse, conforme demonstrado por meio das notas técnicas anexadas aos autos.
31. Resposta do Cade: Quanto ao questionamento acerca de como a Autarquia vem incorporando, em suas decisões, quando do julgamento dos casos concretos que lhe são submetidos, os princípios e disposições previstos na Lei 13.874/2019, exemplificando, se possível, com julgados proferidos pela autarquia desde a edição dessa norma, o Cade informou que, em diferentes oportunidades, incorporou os princípios e disposições da Lei de Liberdade Econômica, seja por notas técnicas, seja por meio de votos em julgamentos de casos concretos, conforme se vê nas transcrições a seguir (peça 22, p. 7-8) :
35. Um exemplo recente é o voto vogal manifestado pelo Conselheiro Gustavo Augusto na apreciação da proposta de avocação do Procedimento Preparatório nº 08700.001519/2019-48, relacionado a possível investigação no mercado de intermediação de milhas aéreas. Em seu voto, o Conselheiro faz a seguinte colocação: 
'Em primeiro lugar, destaco o que foi consignado no item 17 do despacho avocatório (SEI nº 1071738) , o qual aponta que o objetivo do Inquérito Administrativo não deverá consistir na apuração da legalidade do modelo de negócios das empresas intermediadoras, nem mesmo na legalidade da emissão das próprias milhas. Essa legalidade deve ser presumida pela autoridade de defesa da concorrência, ao menos enquanto não houver declaração em sentido contrário pelo Poder Público, em homenagem à Lei de Liberdade Econômica.' 
36. Em outra ocasião, no julgamento do Processo Administrativo nº 08700.005778/2016-03 (Representante: Agrovia S.A. e Representados: Rumo Logística Operadora Multimodal S.A. e América Latina Logística S.A.) , o Conselheiro Sérgio Costa Ravagnani analisou a atuação da Agrovia baseando-se nos artigos 113 e 422 do Código Civil Código Civil, alterados pela Lei nº 13.874/2019, nos seguintes termos:
 (...) 
37. Mesmo admitindo que a consulta formulada à ANTT sobre a responsabilidade de manutenção do terminal denota cautela e proatividade, verifica-se que, em alguma extensão, a Agrovia agiu de forma contraditória aos usos e costumes do mercado e ao padrão de comportamento pretérito adotado na relação com a Rumo. Vale lembrar que o Código Civil coíbe o comportamento contraditório nos negócios empresariais, ao que a doutrina denomina non venire contra factum proprium (arts. 113 e 422 do Código Civil) .
 (...) 
37. Exemplo também muito recente foi na apreciação do Processo Administrativo para Apuração de Ato de Concentração (APAC) nº 08700.003971/2019-44, envolvendo a constituição de Sociedade de Propósito Específico (SPE) entre a Cyrela Brazil Realty S.A. Empreendimentos e Participações e a Precon Engenharia S.A. no mercado de incorporações imobiliárias. Na ocasião, o Conselheiro Gustavo Augusto foi muito enfático em ressaltar: 
4. Inexistência de conflito entre a Lei de Liberdade Econômica e a Lei de Defesa da Concorrência, notadamente porque o art. 4º da Lei 13.874/19 expressamente ressalva de seu escopo as limitações previstas em lei.
32. Análise: As informações prestadas são no sentido de que o Cade tem considerado em suas decisões, conforme julgados apresentados como exemplo, os princípios e as disposições da Lei 13.874/2019. Ressalta-se que a Autarquia trouxe aos autos cópia dos julgados mencionados em seus esclarecimentos (peças 33-35) .
33. A pertinência existente entre a matéria tratada pela Lei 13.874/2019 e o negócio principal em que a Autarquia atua (defesa do ambiente concorrencial) acaba por tornar inevitável que as disposições e princípios da referida lei sejam base jurídica para que ela formule as suas razões de decidir em determinados casos colocados sob a sua apreciação. 
34. Considerando as afirmações reportadas pelo Cade, na presente oportunidade, e considerando que o cerne da preocupação da CFFC/CD, objeto da presente SCN, refere-se, entre outros pontos, ao fato de estar ou não a referida Autarquia levando em consideração, quando de sua atuação, os ditames e princípios previstos na Lei 13.874/2019, entende-se que o Cade estaria sim, conforme foi exemplificado pela própria Autarquia, decidindo com base nesse normativo. Propõe-se, assim, que tal fato seja comunicado à CFFC/CD.
35. Não obstante, para fins de atendimento, nos moldes solicitados, da demanda feita pela CFFC/CD, deve-se, no caso concreto, avaliar a competência constitucional ou legal do TCU sobre a matéria, eis que se trata de um requisito essencial, nos termos do art. 17, § 1º, inciso I, da Resolução 215/2008.
36. O pedido formulado pela CFFC/CD busca informações para quatro diferentes questões, conforme comentado anteriormente. As três primeiras questões são ligadas diretamente ao conteúdo das decisões exaradas pelo Cade e somente por meio da análise sistêmica de diferentes manifestações exaradas em casos concretos é que se poderia avaliar: 1) se existe coerência e harmonia nas decisões da Autarquia, com relação às autorizações, punições, multas e demais decisões e a diferentes empresas; 2) se há algum tipo de viés prejudicial aos negócios nas diferentes decisões; e 3) se as decisões tem levado em consideração o disposto no §3º, do art. 1º da Lei 13.874/2019.
37. Veja que entre as diversas competências dadas pela Lei 12.529/2011 ao Cade, tem-se as seguintes: 
Art. 9º Compete ao Plenário do Tribunal, dentre outras atribuições previstas nesta Lei:
 (...) 
II - decidir sobre a existência de infração à ordem econômica e aplicar as penalidades previstas em lei;
III - decidir os processos administrativos para imposição de sanções administrativas por infrações à ordem econômica instaurados pela Superintendência-Geral;
IV - ordenar providências que conduzam à cessação de infração à ordem econômica, dentro do prazo que determinar;
V - aprovar os termos do compromisso de cessação de prática e do acordo em controle de concentrações, bem como determinar à Superintendência-Geral que fiscalize seu cumprimento;
 (...) 
X - apreciar processos administrativos de atos de concentração econômica, na forma desta Lei, fixando, quando entender conveniente e oportuno, acordos em controle de atos de concentração;
38. As atribuições acima transcritas são exemplos de competências exclusivas dadas pelo legislador ao Cade, para que ele possa bem desempenhar sua missão institucional como membro do Sistema Brasileiro de Defesa da Concorrência.
39. E essa exclusividade é reforçada pela própria Lei 12.529/2011, quando estabelece que, julgado no mérito o processo administrativo, o ato não poderá ser novamente apresentado nem revisto no âmbito do Poder Executivo (art. 61, § 3º) .
40. O TCU tem suas competências essenciais definidas no art. 71 da Constituição Federal que, além da apreciação das contas anuais do Presidente da República, orbitam em torno do julgamento de contas de administradores e demais responsáveis por bens e valores públicos, quando presentes recursos orçamentários e financeiros federais. A função institucional do TCU tem como essência a defesa do erário federal mediante a avaliação da conduta de agentes responsáveis por recursos públicos, com a apuração de eventuais prejuízos decorrentes de má gestão e descumprimento de normas.
41. Não foi dada ao TCU, pelo legislador pátrio, a competência de opinar sobre as áreas de conhecimento em que o Cade atua. A defesa da concorrência e os respectivos aspectos técnicos e jurídicos que a cercam são atribuições que escapam das atribuições do TCU, sendo exclusivas da referida Autarquia.
42. Há precedentes em decisões do TCU a respeito desse entendimento sobre a separação de competências. 
43. Quando do julgamento de Solicitação do Congresso Nacional, no âmbito do TC Processo 032.485/2014-0, firmou-se o entendimento de que a apuração de possível cometimento de crimes contra a economia popular, de sonegação fiscal e de lavagem de dinheiro, a envolver exclusivamente atividades de empresas privadas, não está inserida nas competências atribuídas ao TCU, pois a essência da função institucional do Tribunal é a defesa do erário federal mediante a avaliação da conduta de agentes responsáveis por recursos públicos, com a apuração de eventuais prejuízos e descumprimento de normas (Acórdão 97/2015-TCU-Plenário, relator Ministro José Múcio Monteiro) .
44. Ao julgar o processo de Representação TC Processo 013.385/2017-8, o TCU entendeu que a investigação de empresas pelo Cade, sobre a formação de cartel, não interfere no andamento de processo do Tribunal que examina a ocorrência de conluio entre as mesmas empresas com o intuito de fraudar licitações, porquanto a competência do TCU para apreciar a regularidade da aplicação de recursos federais (art. 71 da Constituição Federal) não se confunde com à da referida Autarquia para apurar infração à ordem econômica (Lei 12.529/2011) (Acórdão 2355/2018-TCU-Plenário, relator Ministro Benjamin Zymler) .
45. Já no julgamento de Solicitação do Congresso Nacional, no âmbito do TC Processo 039.780/2019-8, foi vencedora a tese de que não compete ao TCU fiscalizar atos relacionados diretamente a infrações contra a livre concorrência. Nesses casos, a atuação do TCU é de segunda ordem, incidindo sobre a regularidade dos atos do Cade (Acórdão 2839/2020-TCU-Plenário, relator Ministro Bruno Dantas) .
46. Ademais, quando da apreciação de Representação feita pelo MP/TCU, que constituiu o TC Processo 017.012/2020-1, discutiu-se a existência de eventual irregularidade na atuação do Cade, em face da suposta não adoção da estimativa da vantagem auferida como piso mínimo para multas aplicadas a pessoas jurídicas infratoras e para a contribuição pecuniária no âmbito dos Termos de Compromisso de Cessação, nos casos em que é possível a realização de tal estimativa, prevaleceu a tese do Voto Revisor de autoria do Ministro Bruno Dantas, que assim se manifestou (peça 53 do referido TC) :
2. De pronto, louvo a prudência do Ministro-substituto Augusto Sherman ao analisar matéria que contorna as delicadas nuances inerentes ao exercício do controle externo da atividade de regulação e defesa da concorrência. 
3. Tenho reiteradamente defendido que a intervenção desta Corte no mérito administrativo de matéria regulatória deve ocorrer de forma cirúrgica, pois não cabe ao Tribunal ingerência nas opções regulatórias das instituições competentes para tanto. 
4. Ao analisar o presente caso, não vislumbro qualquer razão fundamentada em critérios de risco e relevância para uma intervenção do TCU na atuação finalística do Cade. 
5. Em matéria de acordos de leniência, o Cade é reconhecidamente a única instituição que possui um programa estruturado e eficiente no arranjo brasileiro, diferentemente do Ministério Público Federal, que celebra acordos sem qualquer regulação instituída, e da Controladoria Geral da União, que ainda está consolidando a estruturação de seu programa. 
6. O programa de Leniência Antitruste é considerado um programa de excelência pela Organização para a Cooperação e Desenvolvimento Econômico (OCDE) , sendo o Cade uma das poucas instituições nacionais admitidas como membro efetivo de das comissões temáticas de tal organização. O programa também é premiado pela publicação internacional mais relevante sobre defesa da concorrência, a Global Competition Review. 
7. De forma que considero desarrazoado e inoportuno que, por provocação do Ministério Público de Contas, o Tribunal inicie uma avaliação de critérios de celebração de acordos de leniência justamente no programa de leniência mais estruturado do arranjo brasileiro. 
8. Quanto ao mérito da questão, estão registradas no voto do Relator as razões pelas quais o Cade consolidou sua jurisprudência pela adoção da metodologia tradicional de definição de multa a partir dos critérios existentes no art. 37, c/c o art. 45 da Lei 12.529/2011, com o objetivo de garantir à eficácia da política de defesa da concorrência. 
9. Dentre tais razões, destaco a complexidade e pluralidade de métodos existentes para estimativa da vantagem auferida supostamente obtida pelo agente responsável pela prática de infração contra a ordem econômica ou signatário de acordo via Termo de Compromisso Cessação - TCC, a necessidade de incursão probatória que fundamente a objetividade da pena, sob risco de contestação de legalidade pelo judiciário, com prejuízo à estabilidade da política de defesa da concorrência e segurança dos agentes econômicos afetados. 
10. Considerando que não se constatou irregularidade na atuação do Cade, divirjo pontualmente do encaminhamento do Relator. Entendo não ser apropriada a expedição da recomendação de apresentação de justificativa de não utilização de vantagem auferida a cada processo administrativo sancionador, uma vez que estão devidamente demonstradas as razões que fundamentam a posição jurisprudencial da instituição antitruste brasileira e a adoção de tal prática pode ter efeitos adversos para o sistema de defesa da concorrência que não foram avaliados pelo Tribunal.
 (...) 
12. Neste sentido, entendo que conclusões registradas na decisão do Tribunal servirão de subsídio para o acompanhamento da matéria por parte de seus conselheiros, sendo suficiente o encaminhamento do acórdão prolatado para conhecimento da instituição.
47. Assim, por meio do Acórdão 589/2022-TCU-Plenário, o TCU conheceu a representação, considerando o seu mérito parcialmente procedente, e deu ciência do referido Acórdão ao Representante e ao Cade. Urge acrescentar que nessa representação discutiu-se a questão da metodologia da dosimetria das multas aplicadas a pessoas jurídicas infratoras e para a contribuição pecuniária no âmbito dos Termos de Compromisso de Cessação, sendo que a primeira questão formulada pela CFFC/CD na presente solicitação aborda, entre outros aspectos, os temas punições e multas (Questão 1: se existe coerência e harmonia nas decisões da Autarquia, com relação às autorizações, punições, multas e demais decisões e a diferentes empresas?) .
48. Veja que os julgados apresentados deixam claro que há uma separação de competências e limite existente entre as atribuições do TCU e demais entidades da Administração Pública, em especial ao Cade. Os dois últimos julgados mencionados como exemplo, inclusive, têm pertinência direta com o caso em tela, pois aborda a competência de o TCU poder adentar ou não em aspectos típicos da competência dessa Autarquia, prevalecendo o entendimento de que o Tribunal somente poderia abordar a regularidade dos atos, no caso aspectos formais, e não o mérito do julgamento da existência ou não das infrações e das multas aplicadas contra atos que atentem contra a livre concorrência. 
49. Acrescenta-se que há precedentes na jurisprudência do Tribunal, em que prevaleceu a posição segundo a qual 'a competência do TCU incide estritamente sobre a legalidade dos atos das agências reguladoras, excluindo-se a possibilidade de formulação de determinações sobre matéria técnica de sua competência' (Acórdão 2241/2013-TCU-Plenário, relator Ministro José Múcio Monteiro) . 
50. No voto do relator, prolatado no TC Processo 017.012/2020-1 (peça 55, p. 8, desse último) , asseverou-se que, 'apesar de o Cade não ser classificado como agência reguladora, suas ações são especificamente voltadas para regulação do mercado da concorrência quando necessária sua intervenção. Além disso, o entendimento consolidado na jurisprudência desta Corte de Contas se aplica a qualquer ente público, uma vez que se refere à competência do Tribunal para fiscalização das atividades-fim dos órgãos e entidades. Nesse sentido, a competência estará presente desde que seja para a adoção de medidas corretivas caso haja violação ao ordenamento jurídico, cabendo respeitar a discricionariedade dessas entidades à escolha das estratégias e das metodologias utilizadas para o alcance dos objetivos delineados em suas políticas (Acórdão 1201/2009-TCU-Plenário, relator Ministro Aroldo Cedraz; Acórdão 1166/2019-TCU-Plenário, relator Ministro Augusto Nardes) '. 
51. Por essas considerações, e com amparo na Jurisprudência deste Tribunal, a realização de fiscalização não se mostra possível, nem produtiva para responder as três primeiras questões suscitadas pela CFFC/CD, eis que, mesmo que seja realizado trabalho de fiscalização específico para verificar se, após a edição da Lei 13.874/2019, os aspectos formais de determinados processos administrativos que tenham tramitado no Cade foram observados, na medida em que o TCU não tem competência para adentar em aspectos meritórios das decisões exaradas pela referida Autarquia, seria inviável estabelecer um nexo de causalidade entre uma possível falha formal detectada com algum possível viés decisório. 
52. Pontua-se que, como aspectos e falhas formais, pode-se elencar a regularidade da tramitação do processo, observância de prazos regulamentares, a existência de pareceres técnicos previstos em regulamento próprio, a existência de motivação (não a sua análise de mérito, mas apenas a existência da exposição das razões de decidir adotadas) nos atos exarados durante desenvolvimento do processo, por exemplo. Entende-se que, se observada uma dessas constatações, a princípio, ter-se-ia uma falha de forma, mas estabelecer até que ponto tal falha pudesse contribuir para a ocorrência de uma decisão enviesada exarada pelo Conselho seria inviável, inclusive porque a própria caracterização do que seria uma decisão enviesada é um conceito subjetivo, de difícil aferição, e que necessariamente adentraria no mérito da decisão.
53. Assim, entende-se que a competência exclusiva do Cade, elegido como membro do Sistema Brasileiro de Defesa da Concorrência pela Lei 12.529/2011, no tema defesa da concorrência, aliada a discricionaridade dessa Autarquia para se manifestar a respeito nas demandas que lhe são submetidas, acaba por não permitir ao TCU formular um juízo de valor que respondesse as três primeiras questões indagadas pela CFFC/CD.
54. A quarta questão, onde se indaga se haveria algum aspecto na atuação do Cade que pudesse estar aumentando o grau de insegurança jurídica em nosso país, tem um caráter bem abrangente, não tendo sido definido especificamente pela CFFC/DF, na formulação dessa questão, quais pontos seriam o cerne de sua preocupação. 
55. Pondera-se que, numa interpretação ampla, quando a CFFC/CF menciona a expressão 'algum aspecto na atuação do Cade', pode estar se referindo tanto a aspectos formais como de mérito. Já numa interpretação mais restrita, como o conjunto de questões formuladas e o fundamento do pedido da CFFC/CD, apresentados na presente solicitação do Congresso Nacional, tem como foco a atuação do referido Conselho frente os ditames estabelecidos pela Lei de Liberdade Econômica, entende-se cabível a interpretação de que o objetivo da quarta questão poderia ser o de averiguar de que maneira as decisões do Cade possam ou não estar comprometendo a segurança jurídica no país por uma possível não observância das regras e princípios definidos na Lei 13.874/2019, quando de sua atuação nos casos concretos que lhe são submetidos a análise e julgamento.
56. Em ambas as interpretações, o aspecto de mérito, conforme já exposto, não poderia ser avaliado, estando-se novamente diante da impossibilidade de atender ao pedido feito, em face da vedação do TCU adentrar nos aspectos meritórios das decisões do Cade, tendo em vista a competência exclusiva e a discricionaridade dessa Autarquia em decidir sobre o tema de defesa da concorrência, conferido a ela pela Lei 12.529/2011. Já quanto ao aspecto de forma, o TCU se limitaria a verificar a regularidade dos procedimentos, a observância dos prazos e demais formalidades do rito processual ocorridos durante o trâmite dos processos administrativos, mas pelo próprio fato de não se poder adentar no mérito administrativo das decisões, não seria possível estabelecer um nexo de causa entre uma possível falha formal detectada e um suposto aumento do grau de insegurança jurídica no País, cerne da questão 4. 
57. Dessa forma, o entendimento aqui esposado é no sentido de que as questões suscitadas na presente solicitação do Congresso Nacional somente poderiam ser adequadamente respondidas com a análise de mérito das decisões emanadas pelo Cade, quando do julgamento dos casos concretos sobre defesa da concorrência que aprecia, competência essa que foge às atribuições do TCU delineadas no art. 71 da Constituição Federal. Como a competência fiscalizatória desta Corte de Contas é pressuposto para o atendimento de pedidos de fiscalização vindos do Congresso Nacional, propõe-se pela impossibilidade de atender a presente solicitação nos moldes solicitados pela CFFC/CD, fato esse que se propõe ser comunicado à referida Comissão.
IV - CONCLUSÃO
58. A presente solicitação do Congresso Nacional, apresentada mediante o Ofício 154/2022/CFFC-P, de 30/06/2022 (peça 2, p. 1) , por meio do qual o Exmo. Sr. Deputado Áureo Ribeiro, 1º Vice-Presidente da Comissão de Fiscalização Financeira e Controle da Câmara dos Deputados (CFFC/CD) encaminha o pedido de fiscalização e controle no Conselho Administrativo de Defesa Econômica (Cade) , foi conhecida, por meio do Acórdão 1974/2022-TCU-Plenário, por atender aos pressupostos de admissibilidade O referido acórdão também autorizou a realização de diligência junto à referida Autarquia (parágrafos 3-5) .
59. Feito o exame das demais informações prestadas pelo Cade, em atenção à diligência efetuada, entende-se que a Autarquia tem adotado, quando da elaboração de notas técnicas exaradas pelo DEE/Cade e em determinados julgamentos de casos concretos submetidos à sua apreciação, os princípios e as disposições legais consignados na Lei 13.874/2019. Propõe-se que tal fato seja comunicado à CFFC/CD (parágrafos 24-34) .
60. Não obstante, para fins de atendimento, nos moldes solicitados, da demanda feita pela CFFC/CD, deve-se, no caso concreto, avaliar a competência constitucional ou legal do TCU sobre a matéria, eis que se trata de um requisito essencial, nos termos do art. 17, § 1º, inciso I, da Resolução 215/2008.
61. O TCU tem suas competências essenciais definidas no art. 71 da Constituição Federal que, além da apreciação das contas anuais do Presidente da República, orbitam em torno do julgamento de contas de administradores e demais responsáveis por bens e valores públicos, quando presentes recursos orçamentários e financeiros federais. A função institucional do TCU tem como essência a defesa do erário federal mediante a avaliação da conduta de agentes responsáveis por recursos públicos, com a apuração de eventuais prejuízos decorrentes de má gestão e descumprimento de normas.
62. Não foi dada ao TCU, pelo legislador pátrio, a competência de opinar sobre as áreas de conhecimento em que o Cade atua. A defesa da concorrência e os respectivos aspectos técnicos e jurídicos que a cercam são atribuições que escapam das atribuições do TCU, sendo exclusivas da referida Autarquia.
63. Dessa forma, o entendimento apresentado na presente instrução é no sentido de que as questões suscitadas na presente solicitação do Congresso Nacional somente poderiam ser adequadamente respondidas com a análise de mérito das decisões emanadas pelo Cade, quando do julgamento dos casos concretos sobre defesa da concorrência que aprecia, competência essa que foge às atribuições do TCU delineadas no art. 71 da Constituição Federal. Como a competência fiscalizatória desta Corte de Contas é pressuposto para o atendimento de pedidos de fiscalização vindos do Congresso Nacional, propõe-se comunicar à CFFC/CD pela impossibilidade de atender a presente solicitação nos moldes solicitados por ela (parágrafos 35-57) .
V - PROPOSTA DE ENCAMINHAMENTO
64. Diante do exposto, submete-se a presente Solicitação do Congresso Nacional, formulada por intermédio do Ofício 154/2022/CFFC-P, de 30/6/2022, por meio do qual o Exmo. Sr. Deputado Áureo Ribeiro, 1º Vice-Presidente da Comissão de Fiscalização Financeira e Controle da Câmara dos Deputados (CFFC/CD) encaminha o pedido de fiscalização e controle junto ao Conselho Administrativo de Defesa Econômica (Cade) , à consideração superior, propondo-se as medidas a seguir:
1) Comunicar, com base no art. 17, § 1º, inciso I, da Resolução TCU 215/2008, à Comissão de Fiscalização Financeira e Controle da Câmara dos Deputados (CFFC/CD) :
1.1) acerca da impossibilidade de o TCU atender o pedido de fiscalização objeto da presente Solicitação do Congresso Nacional, eis que as questões formuladas pela Egrégia Comissão somente poderiam ser adequadamente respondidas com a análise de mérito das decisões emanadas pelo Cade, quando do julgamento dos casos concretos sobre defesa da concorrência que aprecia, competência essa que foge às atribuições desse Tribunal de Contas, delineadas no art. 71 da Constituição Federal;
1.2) que o Cade tem considerado, quando da elaboração de notas técnicas exaradas por seu Departamento de Estudos Econômicos (DEE/Cade) e em determinados julgamentos de casos concretos submetidos à sua apreciação, os princípios e as disposições legais consignados na Lei 13.874/2019.
2) arquivar o presente processo, nos termos do art. 169, inciso V, do Regimento Interno do TCU."
O diretor da unidade instrutiva fez ajustes à proposta de encaminhamento ofertado pelo auditor instrutor[footnoteRef:3]:  [3:  Peça 37.] 
" (...) 
2. Manifesto-me de acordo com a análise formulada pelo auditor instrutor, constante da instrução precedente, oferecendo apenas ajustes na proposta de encaminhamento (peça 36, p. 14) , conforme exposto a seguir:
a) Comunicar, com base no art. 17, §1º, inciso I, da Resolução TCU 215/2008, à Comissão de Fiscalização Financeira e Controle da Câmara dos Deputados (CFFC/CD) :
a.1) acerca da impossibilidade de o TCU atender o pedido de fiscalização objeto da presente Solicitação do Congresso Nacional, eis que as questões formuladas pela Egrégia Comissão somente poderiam ser adequadamente respondidas com a análise de mérito das decisões emanadas pelo Cade, quando do julgamento dos casos concretos sobre defesa da concorrência que aprecia, competência essa que foge às atribuições desse Tribunal de Contas, delineadas no art. 71 da Constituição Federal;
a.2) que o Cade tem considerado, quando da elaboração de notas técnicas exaradas por seu Departamento de Estudos Econômicos (DEE/Cade) e em determinados julgamentos de casos concretos submetidos à sua apreciação, os princípios e as disposições legais consignados na Lei 13.874/2019;
b) remeter cópia da deliberação que vier a ser proferida, bem como do relatório e voto que a precederem, à Comissão de Fiscalização Financeira e Controle da Câmara dos Deputados e ao Conselho Administrativo de Defesa Econômica;
c) considerar a presente solicitação integralmente atendida nos termos do art. 14, IV, da Resolução TCU 215/2008;
 d) arquivar o presente processo, nos termos do art. 169, inciso V, do Regimento Interno do TCU.
3. Declaro, ainda, que foi verificado, no que se mostrou aplicável, o atendimento ao disposto na Res TCU 315/2020."
É o relatório.

não há.

Não atuou.

SOLICITAÇÃO DO CONGRESSO NACIONAL. PROPOSTA DE FISCALIZAÇÃO E CONTROLE DA COMISSÃO DE FISCALIZAÇÃO FINANCEIRA E CONTROLE DA CÂMARA DOS DEPUTADOS. CONSELHO ADMINISTRATIVO DE DEFESA ECONÔMICA. ATUAÇÃO FACE À LEI 13.874/2019. EXAME DAS DILIGÊNCIAS. IMPOSSIBILIDADE DE ATENDIMENTO. COMUNICAÇÕES. ARQUIVAMENTO.

SOLICITAÇÃO DO CONGRESSO NACIONAL (SCN)

Secretaria de Controle Externo do Desenvolvimento Econômico (SecexDesenvolvimento).

A Comissão de Fiscalização Financeira e Controle da Câmara dos Deputados (CFFC/CD) requereu a esta Corte, com base na proposta de fiscalização e controle (PFC) 2/2022, a realização de fiscalização no Conselho Administrativo de Defesa Econômica (Cade) , com o objetivo de saber se aquela autarquia teria incorporado os princípios da Lei 13.874/2019 (Lei de Liberdade Econômica) em sua atuação.
Para tanto, a CFFC formulou os seguintes questionamentos ao Tribunal:
"1 - Existe coerência e harmonia nas decisões do Cade com relação às autorizações, punições, multas e demais decisões, com relação a diferentes empresas? 
2 - Existe algum viés nas decisões do colegiado que possa estar prejudicando o ambiente de negócios em nosso país? 
3 - De que forma o Cade está incorporando o disposto no §3º, do art. 1º da Lei 13.874/2019 em suas decisões? 
4 - Há algum aspecto na atuação do Cade que pode estar aumentando o grau de insegurança jurídica em nosso país?"
Em sua primeira instrução, a SecexDesenvolvimento propôs, para o atendimento das questões suscitadas pela CFFC/CD, que fossem requeridas à autarquia informações que possibilitassem conhecer sua atuação em face das disposições da Lei 13.874/2019:
"Se o DEE (Departamento de Estudos Econômicos) /Cade realizou algum estudo a respeito do alcance dos dispositivos e dos possíveis impactos das disposições previstas na Lei 13.874/2019 em relação à atuação da autarquia. Em caso positivo, esclarecer o que foi efetuado, acompanhado de documentação comprobatória pertinente;
Se foi promovida alguma mudança em normativos internos e/ou em ritos processuais próprios, de maneira a orientar e adequar as atividades desenvolvidas por seu corpo técnico e/ou por seus próprios órgãos julgadores, em face das disposições da Lei 13.874/2019. Em caso positivo, indicar quais foram essas mudanças com a remessa da cópia do normativo acaso alterado;
Se e como vem incorporando, em suas decisões, quando do julgamento dos casos concretos que lhe são submetidos, os princípios e disposições previstos na Lei 13.874/2019, exemplificando, se possível, com julgados proferidos pela autarquia desde a edição dessa norma."
A unidade instrutiva justificou sua proposta asseverando que "além de permitir o conhecimento preliminar da atuação do Cade, desde a edição da referida Lei 13.874/2019, essas respostas servirão de subsídios para avaliar se a demanda solicitada pela CFFC/CD, nos moldes que foi proposta, é possível de ser atendida, considerando-se, entre outros aspectos, a competência fiscalizatória desta Corte de Contas sobre a matéria, (...) ".
Mediante o Acórdão 1974/2022-TCU-Plenário, da minha relatoria, tais medidas foram aquiescidas por este Tribunal, tendo, ainda, a presente solicitação sido conhecida, uma vez satisfeitos os requisitos regimentais e regulamentares[footnoteRef:2]. [2:  Peça 13.] 
Na proposta de deliberação condutora do referido acórdão[footnoteRef:3], a importância do tema foi justificada nos seguintes termos: [3:  Peça 14.] 
"4. A denominada Lei de Liberdade Econômica estabeleceu que são direitos de toda pessoa, natural ou jurídica, essenciais para o desenvolvimento e o crescimento econômicos do País, definir livremente, em mercados não regulados, o preço de produtos e de serviços como consequência de alterações da oferta e da demanda (art. 3º, caput e III) . 
5. Não obstante, a mesma lei consigna que esse direito não se aplica à legislação de defesa da concorrência, espaço de atuação do Cade; aos direitos do consumidor e às demais disposições protegidas por lei federal (art. 3º, §2º, II) .
6. A Lei 12.529/2011 estruturou o Sistema Brasileiro de Defesa da Concorrência (SBDC) e dispôs sobre a prevenção e a repressão às infrações contra a ordem econômica, orientada pelos ditames constitucionais de liberdade de iniciativa, livre concorrência, função social da propriedade, defesa dos consumidores e repressão ao abuso do poder econômico (art. 1º) . Integra o referido sistema o Cade e a Secretaria de Acompanhamento Econômico do Ministério da Economia (art. 3º) .
7. A autarquia possui papel relevante na manutenção de ambiente concorrencial adequado, exercendo três funções principais: i) preventiva, quando analisa e posteriormente decide sobre as fusões, aquisições de controle, incorporações e outros atos de concentração econômica entre grandes empresas que possam colocar em risco a livre concorrência; ii) repressiva, quando investiga, em todo o território nacional, cartéis e outras condutas nocivas à livre concorrência; e iii) educativa, quando instrui o público em geral sobre as diversas condutas que possam prejudicar a livre concorrência ou quando incentiva e estimula estudos e pesquisas acadêmicas sobre o tema, entre outros".
Neste momento, examinam-se as respostas apresentadas pelo Cade[footnoteRef:4], bem como a proposta de encaminhamento alvitrada pela unidade instrutiva[footnoteRef:5]. [4:  Peças 24 a 35.]  [5:  Peça 37.] 
II
Realizadas as diligências autorizadas, a secretaria analisou as respostas apresentadas.
No tocante ao primeiro item da diligência ("realização de estudos, pelo Departamento de Estudos Econômicos (DEE/Cade) , a respeito do alcance dos dispositivos e dos possíveis impactos das disposições previstas na Lei 13.874/2019 em relação à atuação da autarquia") , o Cade ressaltou que não foi realizado estudo específico a respeito, mas que foram elaboradas notas técnicas de advocacia da concorrência [footnoteRef:6], cujos trechos foram transcritos no relatório precedente, que tem utilizado princípios consagrados na referida lei[footnoteRef:7].  [6:  Nota Técnica 3/2020 (SEI 0713062) , Nota Técnica 3/2021 (SEI 0869685) , Nota Técnica 11/2021 (SEI 0887948) , Nota Técnica 33/2021 (Nota Técnica Conjunta- 1/2021 SEAE/MEDEE/CADE) (SEI 0973045) , Nota Técnica 7/2022 (SEI 1039867) e Nota Técnica 12/2022 (SEI 1055226) .]  [7:  Peça 22, p. 3.] 
Para tal aspecto, portanto, a unidade instrutiva afirma que a autarquia tem observado, nos diferentes casos em que tem atuado, as disposições e princípios da legislação em comento, por meio de suas notas técnicas. Destaco duas, para fins ilustrativos:
"20. Já a Nota Técnica nº 3/2021 (SEI 0869685) , trata do posicionamento dos representantes do Cade no subcomitê do CT-CB (Comitê Técnico Integrado para o Desenvolvimento do Mercado de Combustíveis, demais Derivados de Petróleo e Biocombustíveis) quanto à reserva de mercado no setor de biodiesel. O instituto debatido está previsto no art. 2º, § 3º da Resolução CNPE 14/2020. 
21. Visando analisar o impacto da referida medida, o DEE aduziu que este deveria ser interpretado à luz da Lei 13.874/2019. De acordo com tal corpo normativo, a Administração Pública deve privilegiar decisões que favoreçam a liberdade econômica, ou seja, contra reservas de mercado. Indicam no documento, inclusive, alto prejuízo líquido acaso se mantivesse a reserva de mercado. Transcrevo abaixo trecho da nota técnica em questão: 
 (...) 
24. Em seguida, a Nota Técnica nº 33/2021 (Nota Técnica Conjunta- 1/2021 SEAE/MEDEE/CADE) (SEI 0973045) , trouxe posicionamento do Ministério da Economia e do Departamento de Estudos Econômicos do Cade para apresentação ao Grupo de Trabalho denominado 'Priorização da Agricultura Familiar na Cadeia de Biodiesel' (...) . 
25. O Ministério da Economia e o DEE/Cade propõem a revogação da reserva de mercado dos produtores detentores do Selo Biocombustível Social (SBS) e, para fins de atendimento ao art. 3º da Lei nº 13.033/2014, a manutenção dos subsídios tributários de PIS e CONFINS para esses produtores. Ao propor a revogação da reserva de mercado, a Nota Técnica produzida pelo DEE embasa a argumentação no art. 4º da LLE, nos seguintes termos:
 (...) " (grifos nossos) 
Relativamente ao segundo item da diligência ("promoção de alguma mudança em normativos internos e/ou em ritos processuais próprios, de maneira a orientar e adequar as atividades desenvolvidas por seu corpo técnico e/ou por seus próprios órgãos julgadores, em face das disposições da Lei 13.874/2019") , o Cade informou que em 2020 foi criado grupo de trabalho "com a finalidade de revisar e consolidar atos normativos inferiores a decreto, que teria culminado na revogação uma série de atos normativos que já se encontravam defasados, bem como na consolidação uma série de portarias e resoluções de modo a tornar o volume de atos normativos mais enxuto e conciso, facilitando o acesso e a compreensão do administrado"[footnoteRef:8]. [8:  Peça 22, p. 7.] 
Ainda, de acordo com a autarquia:
"33. Tais mudanças derivam diretamente da compreensão emanada pela Lei n. 13.874/2019 de que deve haver uma maior otimização e busca pela eficiência regulatória, com especial destaque ao quanto previsto no art. 2º, III, da referida Lei, que prevê como um de seus princípios norteadores 'a intervenção subsidiária e excepcional do Estado sobre o exercício de atividades econômicas'"[footnoteRef:9]. [9:  Peça 22, p. 7.] 
Quanto a este item, o exame da unidade instrutiva foi exarado nos seguintes termos:
"Análise: Conforme dito pelo Cade, não foi realizada nenhuma mudança em normativos internos e/ou em ritos processuais próprios, com objetivo de orientar e de adequar as atividades desenvolvidas por seu corpo técnico e/ou por seus próprios órgãos julgadores, em face das disposições da Lei 13.874/2019. Frisa-se que tal fato não impediu que as áreas técnicas do Cade atuassem em casos concretos em que a Lei de Liberdade Econômica incidisse, conforme demonstrado por meio das notas técnicas anexadas aos autos". 
No que tange ao terceiro item da diligência ("forma como a autarquia vem incorporando, em suas decisões, quando do julgamento dos casos concretos que lhe são submetidos, os princípios e disposições previstos na Lei 13.874/2019") , o Cade informou que, em diferentes oportunidades, incorporou os princípios e disposições da referida lei, seja por notas técnicas, seja por meio de votos em julgamentos de casos concretos, conforme transcrições apresentadas no relatório precedente[footnoteRef:10], motivo pelo qual a unidade instrutiva entende que, efetivamente, há incorporação dos princípios previstos na legislação em tela. [10:  Peça 22, p. 7-8.] 
III
Nesse ponto, cabe destacar a estruturação do Cade. De acordo com o art. 5º da Lei 12.529/2011, ele é constituído pelos seguintes órgãos: Tribunal Administrativo de Defesa Econômica, Superintendência-Geral e Departamento de Estudos Econômicos (DEE) .
As decisões sobre infrações à ordem econômica e a imposição de sanções administrativas são competências do Tribunal Administrativo daquela autarquia, que não comportam revisão no âmbito do Poder Executivo, nos termos do art. 9º da referida lei:
"Art. 9º Compete ao Plenário do Tribunal, dentre outras atribuições previstas nesta Lei: 
 (...) 
II - decidir sobre a existência de infração à ordem econômica e aplicar as penalidades previstas em lei;
III - decidir os processos administrativos para imposição de sanções administrativas por infrações à ordem econômica instaurados pela Superintendência-Geral;
IV - ordenar providências que conduzam à cessação de infração à ordem econômica, dentro do prazo que determinar;
V - aprovar os termos do compromisso de cessação de prática e do acordo em controle de concentrações, bem como determinar à Superintendência-Geral que fiscalize seu cumprimento;
 (...) 
X - apreciar processos administrativos de atos de concentração econômica, na forma desta Lei, fixando, quando entender conveniente e oportuno, acordos em controle de atos de concentração;
XI - determinar à Superintendência-Geral que adote as medidas administrativas necessárias à execução e fiel cumprimento de suas decisões;
 (...) 
XIX - decidir pelo cumprimento das decisões, compromissos e acordos.
 (...) 
§ 2º As decisões do Tribunal não comportam revisão no âmbito do Poder Executivo, promovendo-se, de imediato, sua execução e comunicando-se, em seguida, ao Ministério Público, para as demais medidas legais cabíveis no âmbito de suas atribuições." (grifei) 
Outras decisões tomadas na autarquia, tais como a "adoção de medidas preventivas que conduzam à cessação de prática que constitua infração da ordem econômica" (art. 13, XI) , de responsabilidade da Superintendência-Geral são de natureza residual e geralmente são encaminhadas ao próprio Tribunal Administrativo.
O pedido formulado pela CFFC/CD, por meio da proposta de fiscalização e controle 2/2022, buscou informações sobre quanto pontos, conforme discorrido anteriormente. 
Os três primeiros são ligados diretamente ao conteúdo das decisões exaradas pelo Cade: 1) se existe coerência e harmonia nas decisões da autarquia, com relação às autorizações, punições, multas e demais decisões e a diferentes empresas; 2) se há algum tipo de viés prejudicial aos negócios nas diferentes decisões; e 3) se as decisões têm levado em consideração o disposto no §3º, do art. 1º da Lei 13.874/2019.
Embora tenha proposto a realização de diligências, a unidade instrutiva entende que essas questões se relacionam ao "mérito do processo administrativo" de defesa da concorrência, de competência exclusiva do Cade, e que não caberia ao Tribunal, manifestar-se sobre tais aspectos de atuação da autarquia, conforme precedentes desta Corte[footnoteRef:11]. [11:  Acórdão 97/2015-TCU-Plenário, Acórdão 2355/2018-TCU-Plenário, Acórdão 2839/2020-TCU-Plenário.] 
A unidade instrutiva procurou abordar os pontos suscitados pela CFFC/CD, à luz de decisões anteriores atinentes a atuação do Tribunal sobre o Cade relativamente ao exercício de suas competências legais, bem como dos elementos que coligiu aos autos. 
O primeiro ponto ("se existe coerência e harmonia nas decisões da autarquia, com relação às autorizações, punições, multas e demais decisões e a diferentes empresas") remete à dosimetria de penas, que já foi objeto de tratamento desta Corte, conforme trecho da instrução:
"47. Assim, por meio do Acórdão 589/2022-TCU-Plenário, (...) que nessa representação discutiu-se a questão da metodologia da dosimetria das multas aplicadas a pessoas jurídicas infratoras e para a contribuição pecuniária no âmbito dos Termos de Compromisso de Cessação, sendo que a primeira questão formulada pela CFFC/CD na presente solicitação aborda, entre outros aspectos, os temas punições e multas (...) . 
48. Veja que os julgados apresentados deixam claro que há uma separação de competências e limite existente entre as atribuições do TCU e demais entidades da Administração Pública, em especial ao Cade. Os dois últimos julgados mencionados como exemplo, inclusive, têm pertinência direta com o caso em tela, pois aborda a competência de o TCU poder adentar ou não em aspectos típicos da competência dessa Autarquia, prevalecendo o entendimento de que o Tribunal somente poderia abordar a regularidade dos atos, no caso aspectos formais, e não o mérito do julgamento da existência ou não das infrações e das multas aplicadas contra atos que atentem contra a livre concorrência". 
O segundo ("se há algum tipo de viés prejudicial aos negócios nas diferentes decisões") relaciona-se à competência técnica do Cade, conforme destaque da instrução:
"49. Acrescenta-se que há precedentes na jurisprudência do Tribunal, em que prevaleceu a posição segundo a qual 'a competência do TCU incide estritamente sobre a legalidade dos atos das agências reguladoras, excluindo-se a possibilidade de formulação de determinações sobre matéria técnica de sua competência' (Acórdão 2241/2013-TCU-Plenário, relator Ministro José Múcio Monteiro) . 
50. No voto do relator, prolatado no TC Processo 017.012/2020-1 (peça 55, p. 8, desse último) , asseverou-se que, 'apesar de o Cade não ser classificado como agência reguladora, suas ações são especificamente voltadas para regulação do mercado da concorrência quando necessária sua intervenção. Além disso, o entendimento consolidado na jurisprudência desta Corte de Contas se aplica a qualquer ente público, uma vez que se refere à competência do Tribunal para fiscalização das atividades-fim dos órgãos e entidades. Nesse sentido, a competência estará presente desde que seja para a adoção de medidas corretivas caso haja violação ao ordenamento jurídico, cabendo respeitar a discricionariedade dessas entidades à escolha das estratégias e das metodologias utilizadas para o alcance dos objetivos delineados em suas políticas (Acórdão 1201/2009-TCU-Plenário, relator Ministro Aroldo Cedraz; Acórdão 1166/2019-TCU-Plenário, relator Ministro Augusto Nardes) '". (grifei) 
O terceiro ("se as decisões têm levado em consideração o disposto no § 3º, do art. 1º da Lei 13.874/2019") foi assim examinado: 
"33. A pertinência existente entre a matéria tratada pela Lei 13.874/2019 e o negócio principal em que a Autarquia atua (defesa do ambiente concorrencial) acaba por tornar inevitável que as disposições e princípios da referida lei sejam base jurídica para que ela formule as suas razões de decidir em determinados casos colocados sob a sua apreciação. 
34. Considerando as afirmações reportadas pelo Cade, na presente oportunidade, e considerando que o cerne da preocupação da CFFC/CD, objeto da presente SCN, refere-se, entre outros pontos, ao fato de estar ou não a referida Autarquia levando em consideração, quando de sua atuação, os ditames e princípios previstos na Lei 13.874/2019, entende-se que o Cade estaria sim, conforme foi exemplificado pela própria Autarquia, decidindo com base nesse normativo. Propõe-se, assim, que tal fato seja comunicado à CFFC/CD." 
Para o último ponto ("há algum aspecto na atuação do Cade que pode estar aumentando o grau de insegurança jurídica em nosso país?") , a unidade instrutiva entende que possui "um caráter bem abrangente, não tendo sido definido especificamente pela CFFC/DF, na formulação dessa questão, quais pontos seriam o cerne de sua preocupação". Examinou a questão nos seguintes termos:
"55. Pondera-se que, numa interpretação ampla, quando a CFFC/CF menciona a expressão 'algum aspecto na atuação do Cade', pode estar se referindo tanto a aspectos formais como de mérito. Já numa interpretação mais restrita, como o conjunto de questões formuladas e o fundamento do pedido da CFFC/CD, apresentados na presente solicitação do Congresso Nacional, tem como foco a atuação do referido Conselho frente os ditames estabelecidos pela Lei de Liberdade Econômica, entende-se cabível a interpretação de que o objetivo da quarta questão poderia ser o de averiguar de que maneira as decisões do Cade possam ou não estar comprometendo a segurança jurídica no país por uma possível não observância das regras e princípios definidos na Lei 13.874/2019, quando de sua atuação nos casos concretos que lhe são submetidos a análise e julgamento."
Conclui seu exame propondo comunicar à CFFC/CD, essencialmente, "acerca da impossibilidade de o TCU atender o pedido de fiscalização objeto da presente Solicitação do Congresso Nacional" e que o "Cade tem considerado, quando da elaboração de notas técnicas exaradas por seu Departamento de Estudos Econômicos (DEE/Cade) e em determinados julgamentos de casos concretos submetidos à sua apreciação, os princípios e as disposições legais consignados na Lei 13.874/2019".
Acolho o exame promovido e aquiesço parcialmente com a proposta de encaminhamento formulada pela SecexDesenvolvimento, considerando que esta Corte atendeu à solicitação conforme permitido pelo âmbito de suas competências constitucionais e legais.
Diante do exposto, voto pela aprovação do acórdão que ora submeto à apreciação deste Colegiado.
TCU, Sala das Sessões, em 1º de março de 2023.
Weder de Oliveira
Relator